臺灣臺北地方法院民事判決　　　　　　99年度勞簡上字第96號
上　訴　人　張少林
訴訟代理人　李弘仁律師
被上訴人　　財團法人伊甸社會福利基金會
法定代理人　羅紀
訴訟代理人　林明正律師
複代理人　　林育生律師
上列上列當事人間請求確認僱傭關係存在等事件，上訴人對於民
國九十九年十月十九日臺灣臺北地方法院新店簡易庭99年度店勞
簡字第25號第一審判決提起上訴，本院於民國一百年五月十八日
言詞辯論終結，判決如下：
    主    文
上訴駁回。
第二審訴訟費用由上訴人負擔。
    事實及理由
一、上訴人起訴主張：被上訴人於民國99年1月31日非法終止兩
    造間之僱傭關係，然依兩造契約之約定，尚有99年2月1日起
    至99年3月10日之期間未能履行勞務，是上訴人仍可請求前
    開期間之薪資給付。又，上訴人遭不當終止勞動契約之前6
    個月（98年8月至99年1月）之平均工資為新臺幣（下同）38
    ,241元「（39,515＋36,726＋36,708＋36,182＋35,826）÷
    6」，則上訴人可請求之薪資為1個月又10天，共計50,988元
    「（38,241）＋12,747（38,241÷30×10）」暨法定遲延利
    息。爰依僱傭契約之法律關係提起本訴，請求本院確認上訴
    人與被上訴人自99年2月1日起至99年3月10日間之僱傭關係
    存在，被上訴人應給付上訴人50,980元及自起訴狀繕本送達
    之翌日起至清償日止，按年息5%計算之利息。原審判決駁回
    上訴人之訴。上訴人提起上訴，並聲明：(一)原判決廢棄。(二)
    確認上訴人與被上訴人自99年2月1日起至99年3月10日間之
    僱傭關係存在。(三)被上訴人應給付上訴人50,980元及自一審
    起訴狀繕本送達之翌日起至清償日止，按年息5%計算之利息
    。(四)第一、二審訴訟費用由被上訴人負擔。
二、被上訴人則辯稱：依兩造間所簽立「司機聘僱契約書」第17
    、23條之約定：「乙方（即上訴人）同意親自履行本契約及
    甲方（即被上訴人）規定之義務」、「本契約未盡事宜，應
    依工作規則之規定辦理之」，足證上訴人於系爭契約存續期
    間，應有遵守被上訴人就其工作內容所制定之工作規則義務
    。上訴人所擔任之工作為駕駛被上訴人所屬之「康復巴士」
    （即內裝升降梯，專供身障者使用之車輛），基於其乘客屬
    性與一般大眾運輸交通工具之乘客類型不同，故被上訴人特
    編定「財團法人伊甸社會福利基金會交通服務中心規則」（
    以下簡稱交服規則），供作擔任駕駛之工作規則及獎懲依據
    ，藉以確保身障乘客之安全。上訴人依前開司機聘僱契約書
    第17、23條之約定，本有遵守交服規則之義務，然上訴人於
    系爭契約期間駕駛被告所屬之「康復巴士」，不斷發生闖紅
    燈、超速及跨越雙白線等重大交通違規事件，被上訴人雖多
    次遭記過處分仍不知警惕，依前開交服規則第14條第6項第
    11款及第66條第2項之規定，上訴人遭懲處之紀錄已達三次
    大過，符合「違反工作規則，情節重大者」之要件，被上訴
    人方依前開勞動基準法、司機聘僱契約書之規定，於99 年1
    月31日合法終止兩造僱傭契約。則上訴人自99年2月1日起與
    被上訴人間已無僱傭關係，則其請求被上訴人給付自99 年2
    月1日起至99年3月10日之薪資、利息，自屬無據等語。並聲
    明：上訴駁回。
三、兩造不爭執之事項：
  1.上訴人自97年4月26日受僱於被上訴人擔任司機一職，並約
    定僱傭期間至98年3月10日止，期滿後獲得續聘，雙方約定
    於98年3月10日簽訂司機聘僱契約書，約定系爭僱傭契約期
    間自同年月11日起至年3月10日止，此有僱傭契約（見本院
    卷第37頁至第41頁、原審卷第11頁至第15頁）可稽。
  2.被上訴人於99年1月31日以上訴人違反工作規則情節重大為
    由，終止系爭僱傭契約。
  3.上訴人自97年4月26日受僱於被上訴人起，至99年1月31日遭
    被上訴人解僱止，因交通違規遭懲處共計11次，包括1次申
    誡與10次小過。其中1次申誡與5次小過發生於98年3月11日
    續聘前，另外5次小過則發生於續聘期間，具體違規情形詳
    如被證13之明細表（見本院卷第31頁）及獎懲建議申請文、
    車輛出勤總表暨台北市政府交通局函（見原審卷第89頁至第
    110頁）所載。
  4.上訴人於系爭僱傭契約終止前6個月之平均薪資為38,241元
    ，此有上訴人98年8月至99年1月之薪資明細暨附表（見原審
    卷第4頁至第10頁）可佐。
四、兩造協議簡化本件之爭點：
  1.上訴人依僱傭契約之法律關係提起本訴，請求確認兩造間自
    99年2月1日起至99年3月10日間之僱傭關係存在，被上訴人
    並應給付上訴人50,980元及自起訴狀繕本送達之翌日起至清
    償日止，按年息5%計算之利息，有無理由？
  2.被上訴人終止系爭僱傭契約是否合法？上訴人有無勞動基準
    法第12條第1項第4款規定，違反工作規則情節重大之情形？
    被上訴人得否執上訴人於98年3月11日續聘前之違規事實，
    併計入續聘後之違規事實，以為系爭契約之解僱理由？
    被上訴人解僱上訴人是否違反「最後手段性」原則？
  3.被上訴人通知上訴人於99年1月31日免職，有無逾越30日之
    除斥期間？勞動基準法第12條第2項規定之「知悉其情形」
    ，於本件中之起算時點為何？
  4.上訴人迄二審方逾時提出被上訴人終止系爭僱傭契約，已逾
    除斥期間而無效之抗辯，本院應否審酌？上訴人有無民事訴
    訟法第447條第1項但書規定，例外得於二審提出新攻擊防禦
    方法之情形？
五、得心證之理由：
(一)按在現代勞務關係中，因企業之規模漸趨龐大，受僱人數超
    過一定比例者，雇主為提高人事行政管理之效率，節省成本
    ，有效從事市場競爭，就工作場所、內容、方式等應注意事
    項，及受僱人之差勤、退休、撫恤及資遣等各種工作條件，
    通常訂有共通適用之規範，俾受僱人一體遵循，此即工作規
    則。勞工與雇主間之勞動條件依工作規則之內容而定，不論
    勞工是否知悉工作規則之存在及其內容，或是否予以同意，
    除該工作規則違反法律強制規定或團體協商外，當然成為僱
    傭契約內容之一部，而有拘束勞工與雇主雙方之效力（最高
    法院88年台上字第1696號判決意旨參照）。查，上訴人進入
    被上訴人基金會服務後，與被上訴人簽訂之司機聘僱契約書
    載明雙方共同訂立契約，共同遵守約定條款，司機聘僱契約
    書第一條第一項第二款約明，發生勞動基準法第12條所定事
    由，甲方（即被上訴人）得不經預告，逕行終止契約，第十
    七條約定乙方（即上訴人）同意親自履行本契約及甲方（即
    被上訴人）規定之義務，第二十三條第二項則約定「本契約
    未盡事宜，應依工作規則之規定辦理之」（見原審卷第11頁
    、第13頁、第14頁本院卷第37頁、第39頁、第40頁），而依
    被上訴人所訂之交服規則第14條規定「凡本會勞工有下列情
    形之一者，本會得不經預口終止契約：
    六、違反勞動契約或工作規則，情節重大者。以下所列情事
    視為違反勞動契約或工作規則，情節重大：......累記滿三
    大過之勞工，報一級主管核備者。」、第66條第2款「懲罰
    （二）記過：記過三次作為記大過一次」（見原審卷第46頁
    、第53頁）等語，此為兩造不爭執，揆諸前揭判決意旨，被
    上訴人之前開工作規則自有拘束上訴人之效力，上訴人於系
    爭契約存續期間，應有遵守被上訴人就其工作內容所制定之
    工作規則義務。
(二)次按勞動基準法第12條第1項第4款規定，勞工有違反勞動契
    約或工作規則，情節重大者，雇主得不經預告終止契約。所
    謂「情節重大」，係指因該事由導致勞動關係進行受到干擾
    ，而有賦予雇主立即終止勞動契約關係權利之必要，且受僱
    人亦無法期待雇主於解僱後給付其資遣費而言，必以勞工違
    反勞動契約或工作規則之具體事項，客觀上已難期待雇主採
    用解僱以外之懲處手段而繼續其僱傭關係，且雇主所為之懲
    戒性解僱與勞工之違規在程度上核屬相當者，始足稱之。是
    勞工之違規行為態樣、故意或過失違規、對雇主及所營事業
    所生之危險或損失、勞雇間關係之緊密程度、勞工到職時間
    之久暫等，均為是否達到懲戒性解僱之衡量標準（最高法院
    97年台上字第2624號判決意旨參照），且不以發生重大損失
    為要件，蓋不可能在發生具體危險時，方思補救措施，故有
    無發生重大損失與是否情節重大，分屬二事。經查：
  1.上訴人自97年4月26日受僱於被上訴人起，於系爭契約期間
    駕駛被上訴人所屬之「康復巴士」，不斷發生闖紅燈、超速
    及跨越雙白線等重大交通違規事件，多次遭記過處分，遭懲
    處之紀錄累積已達三次大過等情，有財團法人伊甸社會福利
    基金會交通服務中心規則、台灣士林地方法院98年度重訴字
    第68號判決、北市交三字00000000000號文、北市交三字第
    09732014100號文、獎懲建議申請文、車輛出勤總表各1件、
    舉發違反道路交通管理事件單8紙、暨台北市政府交通局函
    （見原審卷第89-110頁）等件可稽，並為兩造所不爭執，應
    可信實。
  2.又，伊甸基金會總會於98年12月9日接獲台北市公共運輸處
    督導考核公文，指稱上訴人駕駛之車號9C-499小型復康巴士
    有「後保險桿脫落未裝」之缺失，翌日函轉事業發展運輸處
    處理，上訴人直屬主管陳益壽於同年月14日擬依規定提報懲
    處上訴人申誡1次時，派員統計上訴人之懲處次數才赫然發
    現累積已滿三次大過，故該次申誡獎懲建議申請文並未送出
    ，而改於99年元月5日提呈免職申請文等情，亦有被上訴人
    所提之台北市公共運輸處函、獎懲建議申請文（見本院卷第
    48頁、第50頁）可考，並經證人陳益壽到場證稱：「那時候
    公部門發了一個公文是表示車子有雜物，所以我們就想說要
    記一個申誡，後來一個行政小姐跟我說上訴人已經滿三大過
    ，問我是否還要再記申誡，那時候就是12月要記他最後一次
    申誡的時候。」、「當初我們的流程先寫好，然後給駕駛看
    ，讓他確認無誤，再轉給我，我再轉給劉婉如。那時我們負
    責業務行政寫好這個以後，交給我們的調度，晚上送到我們
    的停車場給駕駛看，簽完名再拿回來給我，我就交給我們人
    事的行政，這個流程大概要好幾天。我個人把免職申請文轉
    給劉婉如的時間大概是在1月，但是詳細時間我不記得了，
    當時是因為申誡的文跑完流程了回來，行政小姐才告訴我已
    經滿三大過，我才趕快改用這個免職申請文，我是一知道就
    趕快改用這個免職申請文，免職申請文也是先給駕駛，讓他
    簽名。駕駛簽完之後我就送我們處長室，劉婉如是我們處長
    的幕僚。」等語（見本院卷第69頁至第70頁背面），另證人
    劉婉如亦到場證稱：「每次業務單位主管有任何的獎懲需要
    給處長簽名就匯到我們這邊，我們這邊俗稱為管理室，我們
    會有戳章，代表收件日期，收件之後我們會依照我們處長在
    辦公室的時間或是文件的時效性，若處長不在，會用電話經
    由處長同意來蓋章，若處長在的話，就會直接由處長來簽名
    。我們是1月6日收文，免職文有時效性，我們就同步給處長
    簽，1月6日就送給總會的人力資源管理室。人資室有一個人
    資室主任，他是算人事主任，來做最後的處理。他後端的處
    理流程是否要到執行長我就不清楚，要由他判斷是否要交由
    執行長來簽名，像這個免職文就需要執行長來簽名。本件是
    由黃執行長在元月8日簽訂。」、「我們是個案簽辦，因為
    如果他之前的紀錄，會經由業務單位的主管提報我們才會知
    道。我是在1月6日看到這個免職文才看到他後面所有的紀錄
    跟事證。」等語（見本院卷第71頁暨其背面）無訛。前開證
    人陳益壽、劉婉如之證詞與台北市公共運輸處函、獎懲建議
    申請文等件互核相符，信屬可取。
  3.上訴人雖主張兩造間之契約為一年一簽，即勞動契約之內容
    除期限外，舉凡勞動條件、獎懲、考核等雙方均同意採一年
    審核一次之方式，則被上訴人不得執上訴人於98年3月11日
    續聘前之違規事實，併計入續聘後之違規事實，以為系爭契
    約之解僱理由云云。惟按有繼續性工作應為不定期契約，且
    按定期契約屆滿後，有左列情形之一者，視為不定期契約：
    二、雖經另訂新約，惟其前後勞動契約之工作期間超過九十
    日，前後契約間斷期間未超過三十日者。勞動基準法第9條
    定有明文。本件上訴人所從事者，既為繼續性之駕駛工作，
    縱使兩造係採一年一約之方式，亦不影響系爭勞動契約係屬
    不定期契約之本質，再者，綜觀系爭契約書全文內容，亦未
    載明兩造同意舉凡勞動條件、獎懲、考核等均採一年審核一
    次之約定，是上訴人主張被上訴人不得執上訴人於98年3月
    11日續聘前之違規事實，併計入續聘後之違規事實，以為系
    爭契約之解僱理由云云，自行切割勞動契約法律關係，與法
    制不合，自無可取。衡之被上訴人為公益團體，業務範圍以
    提供交通服務與行動不便之人士為大宗，基於受服務者之特
    性與安全之考量，上訴人擔任司機一職，原應講慎從事工作
    ，以免稍有不慎即造成他人生命身體受到無可挽回之重大傷
    害，然查上訴人自97年4月26日受聘於被上訴人時起，不到
    二年期間即違規達11次之多，仍不知警惕，終至累計三次大
    過等情，考量其工作之特性、多次之違規、所生之危險，揆
    諸前開規定與說明，應認已達違反工作規則情節重大之地步
    ，是被上訴人以上訴人違規累記已滿三次大過，而於99年1
    月31日以上訴人違反工作規則情節重大為由，終止系爭僱傭
    契約，洵屬有據，並無違解僱之最後手段性原則可言。
  4.又，上訴人於98年12月間既仍被查知有違規而應受懲處之情
    事，且本應於再記最後一次申誡（見本院卷第50頁），僅因
    上訴人已記滿三大過始未發出，惟此並不影響上訴人確有違
    規之事由，準此，則自上訴人最後一次違規應被懲處之事由
    （即98年12月9日）暨被上訴人確實知悉上訴人累計滿三大
    過之時起算（即證人陳益壽、劉婉如所證被上訴人係於99年
    1月5日知悉、同年月6日收文、同年月7日定簽）至同年月8
    日核定上訴人於99年1月31日免職，應未逾越30日之除斥期
    間。被上訴人雖抗辯上訴人於原審已委請律師為訴訟代理人
    ，並由律師代理出庭、撰寫書狀，然上訴人於一審從未主張
    被上訴人終止系爭契約已逾除斥期間，自不得於二審更行主
    張。惟按當事人不得提出新攻擊或防禦方法。但事實於法院
    已顯著或為其職務上所已知或應依職權調查證據者，不在此
    限，民事訴訟法第447條第1項第4款亦有明定。查勞動基準
    法第12條第2項所定之30日係為法定除斥期間，本屬法院應
    依職權查知之事項，並非抗辯事項，是上訴人雖逾時提出被
    上訴人終止系爭僱傭契約已逾除斥期間而為無效之抗辯，本
    院仍應予審酌如上，附此敘明。
六、綜上所述，本件被上訴人既已於99年1月31日合法終止兩造
    間之契約關係，從而，上訴人請求確認與被上訴人間自99年
    2 月1日起至99年3月10日之僱傭關係存在，及請求被上訴人
    給付於僱傭關係終止後之薪資暨法定遲延利息，自屬無據，
    不應准許。原審為上訴人敗訴之判決，並無不合。上訴意旨
    指摘原判決不當，求予廢棄改判，為無理由，應駁回其上訴
    。
七、因本案事證已臻明確，兩造其餘主張、陳述及所提之證據，
    經本院審酌後，認與判決結果不生影響，爰不一一論述，附
    此敘明。
八、據上論結，本件上訴為無理由，依民事訴訟法第436條之1第
    3 項、第449條第1項、第78條，判決如主文。
中    華    民    國    100    年    6    月    8    日
                  勞工法庭    審判長法  官  郭美杏
                                    法  官  汪怡君
                                    法  官  林振芳
以上正本係照原本作成。
本件不得上訴。
中    華    民    國   100    年    6     月    8     日
                                    書記官  林思辰